ACORDAO-COMPLETO-2333182

ACÓRDÃO 3208/2019 ATA 11/2019 - PRIMEIRA CÂMARA

VISTOS, relatados e discutidos estes autos em que se analisam atos de admissão.
ACORDAM os Ministros do Tribunal de Contas da União, reunidos em sessão da Primeira Câmara, ante as razões expostas pelo Relator e com fundamento no art. 71, inciso III, da Constituição Federal, no art. 1º, inciso V, e art. 39, incisos I e II, da Lei 8.443/1992, no art. 260 do Regimento Interno do Tribunal de Contas da União, em:
9.1. considerar legais e ordenar o registro dos atos de admissão de Ernanda Rodrigues Xavier Mendes, Mayara Rafaela Frankilin da Silva, Aldeci Saturno Diniz Sobrinho, Aline Damares de Castro Cardoso, Fernanda da Rosa, Fabiola Ferreira Ferri Caser, Fabiola Roldao Caldas, Felippe Goncalves Declie Fagioli e Tassia Gisleine Pereira Soares do Rego;
9.2. considerar ilegal e negar registro ao ato de admissão de Ione Farias de Lima;
9.3. determinar à Empresa Brasileira de Serviços Hospitalares que:
9.3.1. adote, em relação a Ione Farias de Lima, as medidas administrativas para exercício da opção por parte da interessada, em prazo de dez dias, contados da ciência;
9.3.2. emita novo ato em favor da interessada Ione Farias de Lima, em caso de opção pelo emprego ora tido por ilegal;
9.3.3. determinar à Secretaria de Fiscalização de Pessoal que monitore o cumprimento das determinações exaradas neste acordão.

Atos de admissão da  Empresa Brasileira de Serviços Hospitalares.

Primeira Câmara

3. Interessados/Responsáveis:
3.1. Interessados: Aldeci Saturno Diniz Sobrinho (XXX.176.584-XX); Aline Damares de Castro Cardoso (XXX.093.596-XX); Ernanda Rodrigues Xavier Mendes (XXX.945.366-XX); Fabiola Ferreira Ferri Caser (XXX.435.841-XX); Fabiola Roldao Caldas (XXX.163.776-XX); Felippe Goncalves Declie Fagioli (XXX.746.246-XX); Fernanda da Rosa (XXX.059.366-XX); Ione Farias de Lima (XXX.356.904-XX); Mayara Rafaela Frankilin da Silva (XXX.389.989-XX); Tassia Gisleine Pereira Soares do Rego (XXX.405.732-XX).

13.1. Ministros presentes: Benjamin Zymler (na Presidência) e Walton Alencar Rodrigues (Relator).
13.2. Ministro-Substituto convocado: Augusto Sherman Cavalcanti.
13.3. Ministro-Substituto presente: Weder de Oliveira.

WALTON ALENCAR RODRIGUES

Adoto, como relatório, parecer da lavra do douto representante do Ministério Público junto ao TCU, Júlio Marcelo de Oliveira:
Trata-se de processo consolidado de admissões de empregados da Empresa Brasileira de Serviços Hospitalares, com pareceres pela legalidade do controle interno e da Secretaria de Fiscalização de Pessoal.
A interessada Ione Farias de Lima foi admitida no emprego de Técnico de Enfermagem, com exercício a partir de 1.9.2017 (peça 1) .
De acordo com as informações da RAIS, ano de referência 2017, verifica-se que a interessada possui três vínculos registrados, todos sem data de desligamento.
	Razão Social do Estabelecimento
	Cargo
	Admissão
	Horas/
Semana

	Empresa Bras. de Serviços Hospitalares (CLT) 
	Técnico de Enfermagem
	1.9.2017
	36*

	Fundo Mun. de Saúde de Nossa Senhora do Socorro (RJU) 
	Técnico de Enfermagem
	24.7.2015
	30

	Fundação Universidade Federal de Sergipe (RJU) 
	Auxiliar de Enfermagem
	19.6.2015
	20

			Total
	86

	* Na RAIS-2017 constam 40 horas e no Sisac 36 horas.

No caso vertente, há acumulação tripla de cargos e empregos públicos, por parte de Ione Farias de Lima, com jornada de 86 horas semanais.
Nos termos dos incisos XVI, alínea ‘c’, e XVII do art. 37 da Constituição Federal/1988 é admitida, desde que haja compatibilidade de horários, a acumulação de apenas dois cargos ou empregos públicos, privativos de profissionais de saúde:
XVI - é vedada a acumulação remunerada de cargos públicos, exceto, quando houver compatibilidade de horários, observado em qualquer caso o disposto no inciso XI: (Redação dada pela Emenda Constitucional nº 19, de 1998) 
a) a de dois cargos de professor; (Redação dada pela Emenda Constitucional nº 19, de 1998) 
b) a de um cargo de professor com outro técnico ou científico; (Redação dada pela Emenda Constitucional nº 19, de 1998) 
c) a de dois cargos ou empregos privativos de profissionais de saúde, com profissões regulamentadas; (Redação dada pela Emenda Constitucional nº 34, de 2001) 
XVII - a proibição de acumular estende-se a empregos e funções e abrange autarquias, fundações, empresas públicas, sociedades de economia mista, suas subsidiárias, e sociedades controladas, direta ou indiretamente, pelo poder público; (Redação dada pela Emenda Constitucional nº 19, de 1998) 
A questão de fundo dos presentes autos foi enfrentada pelo Supremo Tribunal Federal em diversas oportunidades, sendo pacífica a sua jurisprudência quanto à impossibilidade de acumulação tríplice de vencimentos ou proventos. Tanto que, nos autos do Recurso Extraordinário com Agravo, ARE 848.993, com repercussão geral reconhecida, o STF deu provimento ao recurso interposto pelo Estado de Minas Gerais para reformar o acórdão do Tribunal de Justiça/MG e vedar a tripla acumulação.
Nessa linha de entendimento, a decisão proferida pela Segunda Turma do STF, no âmbito do RE 381.204/RS, apreciado em 11.10.2005, cujo sumário dispõe:
CONSTITUCIONAL. ADMINISTRATIVO. SERVIDOR PÚBLICO. PROFESSOR. TRIPLA ACUMULAÇÃO DE CARGOS. INVIABILIDADE. TRANSCURSO DE GRANDE PERÍODO DE TEMPO. IRRELEVÂNCIA. DIREITO ADQUIRIDO. INEXISTÊNCIA.
1. Esta Corte já afirmou ser inviável a tripla acumulação de cargos públicos. Precedentes: RE 141.376 e AI 419.426-AgR.
2. Sob a égide da Constituição anterior, o Plenário desta Corte, ao julgar o RE 101.126, assentou que "as fundações instituídas pelo Poder Público, que assumem a gestão de serviço estatal e se submetem a regime administrativo previsto, nos Estados-membros, por leis estaduais são fundações de direito público, e, portanto, pessoas jurídicas de direito público". Por isso, aplica-se a elas a proibição de acumulação indevida de cargos.
3. Esta Corte rejeita a chamada "teoria do fato consumado". Precedente: RE 120.893-AgR.
4. Incidência da primeira parte da Súmula STF nº 473: "a administração pode anular seus próprios atos, quando eivados de vícios que os tornam ilegais, porque deles não se originam direitos".
5. O direito adquirido e o decurso de longo tempo não podem ser opostos quanto se tratar de manifesta contrariedade à Constituição. 6. Recurso extraordinário conhecido e provido.
Decisão
A Turma, por votação unânime, conheceu do recurso extraordinário e lhe deu parcial provimento, nos termos do voto da Relatora. Ausentes, justificadamente, neste julgamento, os Senhores Ministros Carlos Velloso e Joaquim Barbosa. 2ª. Turma, 11.10.2005.
A vedação em questão alcança os empregos públicos, conforme se extrai do RE 376.601/RS, de relatoria do Ministro Joaquim Barbosa:
O Tribunal a quo, analisando as provas dos autos, concluiu que o Grupo Hospitalar Conceição S/A detém a natureza jurídica de sociedade de economia mista e que “ (...) o impetrante, como empregado do Hospital Nossa Senhora da Conceição S/A, passou a ser remunerado pelo Poder Público, incidindo na cumulação vedada, em violação à regra constitucional.” (fls. 136) . Ora, resta claro que uma eventual modificação desse entendimento implica, necessariamente, o reexame dos fatos e provas que fundamentaram as conclusões do acórdão recorrido. Isso inviabiliza o processamento do recurso, ante a vedação contida no enunciado da Súmula 279 desta Corte.
Ademais, a jurisprudência desta Corte é firme no sentido da vedação da tripla acumulação de cargos públicos (RE 381.204, rel. min. Ellen Gracie, DJ 11.11.2005) .
O ato de admissão em apreço foi remetido a este Tribunal em 16.10.2017, de modo que é dispensável a prévia oitiva da interessada, nos termos do Acórdão 587/2011-TCU-Plenário.
Com essas considerações, o Ministério Público de Contas manifesta-se pela ilegalidade da admissão de Ione Farias de Lima e sugere:
a) determinar ao órgão de origem que adote, em relação à mencionada servidora, as medidas administrativas previstas no art. 133 da Lei 8.112/1990, com a redação que lhe foi conferida pela Lei 9.527/1997;
b) esclarecer à unidade jurisdicionada que emita novo ato em favor da interessada, em caso de opção pelo emprego ora tido por ilegal;
c) determinar à Secretaria de Fiscalização de Pessoal que monitore o cumprimento destas determinações.
Quanto aos demais atos em exame, aquiesce à proposta oferecida nos autos pela unidade técnica.

não há

Procurador Júlio Marcelo de Oliveira.

PESSOAL. ATOS DE ADMISSÃO. ACÚMULO INDEVIDO DE TRÊS EMPREGOS PÚBLICOS NA ÁREA DE SAÚDE. JURISPRUDÊNCIA DO STF. ILEGALIDADE E RECUSA DE REGISTRO DE UM DOS ATOS CONCESSÓRIOS. DETERMINAÇÃO. LEGALIDADE E REGISTRO DOS DEMAIS ATOS DE ADMISSÃO.

ATOS DE ADMISSÃO (ADS)

Secretaria de Fiscalização de Pessoal (SEFIP).

Cuidam autos de atos de admissão de empregados na Empresa Brasileira de Serviços Hospitalares (Ebserh) .
Após proceder às rotinas automáticas, realizar as verificações manuais das fichas concessórias, efetuar cruzamento de informações com outros bancos de dados públicos e colher esclarecimentos necessários, a Secretaria de Fiscalização de Pessoal (Sefip) considerou elididas as inconsistências verificadas no relatório que precede à instrução (peças 12/13) .
Por esse motivo, manifestou-se pela legalidade e registro dos atos de admissão de Aldeci Saturno Diniz Sobrinho, Aline Damares de Castro Cardoso, Ernanda Rodrigues Xavier Mendes, Fabiola Ferreira Ferri Caser, Fabiola Roldao Caldas, Felippe Goncalves Declie Fagioli, Fernanda da Rosa, Ione Farias de Lima, Mayara Rafaela Frankilin da Silva, Tassia Gisleine Pereira Soares do Rego.
O Ministério Público dissentiu, em parte, da proposta da unidade técnica.
Demonstrou, com base em consulta à Relação Anual de Informações Sociais (RAIS) , que a interessada Ione Farias de Lima, ao ser admitida na Ebserh, em 1/9/2017, como técnica de enfermagem, já possuía outros dois vínculos de trabalho da área de saúde em órgão e entidade públicos (Fundo Municipal de Saúde de Nossa Senhora do Socorro/SE e Fundação Universidade Federal de Sergipe) .
Considerou que houve a extrapolação do limite de dois cargos ou empregos privativos de profissionais de saúde, contrariando a exceção constitucional estampada nos incisos XVI, alínea ‘c’, e XVII do art. 37 da Constituição Federal de 1988.
Assevera que é pacífica a jurisprudência do Supremo Tribunal Federal que considera inviável a tripla acumulação de vencimentos ou proventos, consoante transcrição de arestos exarados no ARE 848.993, com repercussão geral reconhecida; no RE 381.204/RS, apreciado em 11/10/2005.
Conclui por considerar ilegal e negar registro ao ato de admissão de Ione Farias de Lima, propondo a expedição de determinação à unidade jurisdicionada par adoção das medidas corretivas, além de posterior monitoramento pela Sefip.
Com relação aos demais atos de admissão, adere à proposta da unidade técnica de considerá-los legais e ordenar-lhes o registro.
Feita essa introdução, decido.
Acolho a proposta do Parquet especializado, cujas razões incorporo ao meu voto.
Não há dúvidas de que a Constituição Federal, ao estabelecer exceção à regra geral de proibição de acumulação remunerada de cargos e empregos públicos, limitou em dois o número de vínculos profissionais a serem mantidos por servidores ou empregados na área de saúde, exigindo, ainda, a compatibilidade de horários:
Art. 37. A administração pública direta e indireta de qualquer dos Poderes da União, dos Estados, do Distrito Federal e dos Municípios obedecerá aos princípios de legalidade, impessoalidade, moralidade, publicidade e eficiência e, também, ao seguinte:    (Redação dada pela Emenda Constitucional nº 19, de 1998) :
 (...) 
XVI - é vedada a acumulação remunerada de cargos públicos, exceto, quando houver compatibilidade de horários, observado em qualquer caso o disposto no inciso XI: (Redação dada pela Emenda Constitucional nº 19, de 1998) 
a) a de dois cargos de professor; (Redação dada pela Emenda Constitucional nº 19, de 1998) 
b) a de um cargo de professor com outro técnico ou científico; (Redação dada pela Emenda Constitucional nº 19, de 1998) 
c) a de dois cargos ou empregos privativos de profissionais de saúde, com profissões regulamentadas; (Redação dada pela Emenda Constitucional nº 34, de 2001) 
XVII - a proibição de acumular estende-se a empregos e funções e abrange autarquias, fundações, empresas públicas, sociedades de economia mista, suas subsidiárias, e sociedades controladas, direta ou indiretamente, pelo poder público; (Redação dada pela Emenda Constitucional nº 19, de 1998)      (grifei) 
Com a admissão na Ebserh, a interessada Ione Farias de Lima passou a exercer três cargos e empregos públicos, no total de 86 horas de jornada semanal de trabalho. Além de ferir o limite expresso na exceção constitucional, da qual não cabe interpretação ampliativa, esse acúmulo contraria sólida jurisprudência do STF, retratada pelo Ministério Público no relatório precedente, a induzir a presunção de inviabilidade de compatibilidade horária no exercício simultâneo dessas atividades laborais.
Assim, considero ilegal e nego registro ao ato de admissão de Ione Farias de Lima.  
Faço, também, determinações corretivas à Ebserh, as quais deverão ser monitoradas pela Unidade Técnica.
Por fim, acolho proposta de legalidade e registro dos demais atos de admissão.
Ante o exposto, voto por que o Tribunal acolha a minuta de acórdão que ora submeto à deliberação do colegiado.
TCU, Sala das Sessões Ministro Luciano Brandão Alves de Souza, em 16 de abril de 2019.
WALTON ALENCAR RODRIGUES 
Relator